臺灣彰化地方法院民事判決　九十三年度訴字第二八三號
　　原　　　告　　乙○○
　　訴訟代理人　　張奕群律師
　　複　代理人　　甲○○
　　被　　　告　　戊○○
　　　　　　　　　庚○○
　　　　　　　　　丁○○
　　　　　　　　　辛○○
　　　　　　　　　丙○○
　　訴訟代理人　　李東炫律師
右當事人間請求分割共有物事件，本院於民國九十四年二月十五日言詞辯論終結，判
決如左：
    主      文
兩造共有坐落彰化縣彰化市○○段柴坑子小段三八三地號、地目田、面積六二五平方
公尺土地，分割為附圖方案一所示：編號Ａ部分面積三一二平方公尺分歸原告取得；
編號Ｂ、Ｃ、Ｄ部分一三五平方尺分歸被告戊○○、丁○○、辛○○取得，並按原應
有部分比例保持共有；編號Ｅ部分面積四五平方尺分歸被告庚○○取得；編號Ｆ部分
面積一三三平方尺分歸被告丙○○取得。
訴訟費用由被告戊○○、丁○○、辛○○、庚○○各負擔十四分之一，被告丙○○負
擔十四分之三，餘由原告負擔。
    事實及理由
一、本件被告戊○○、庚○○、丁○○、辛○○未於言詞辯論期日或最後言詞辯論期
    日到場，核無民事訴訟法第三百八十六條各款所列情形，爰依原告之聲請，由其
    一造辯論而為判決。
二、原告主張：坐落彰化縣彰化市○○段柴坑子小段三八三地號、地目田、面積六二
    五平方公尺土地（下稱系爭土地）為兩造於民國八十九年一月四日農業發展條例
    修正前共有之耕地，應有部分為原告二分之一、被告丙○○十四分之三，被告戊○○、丁○○、辛○○、庚○○各十四分之一。系爭土地並無因物之使用目的不
    能分割之情形，兩造間亦無定有不分割之期限，茲因未能協議分割，爰依民法第
    八百二十三條第一項、八百二十四條第二項等規定，請求裁判分割共有物。又各
    共有人自七十一年十二月二十五簽立切結書迄今，均以面臨彰化市○○路，並以
    東西界線分別使用系爭土地，由原告使用原三八三地號土地之北側（包括現被徵
    收之三八三之十四、三八三號土地北側），被告使用土地之南側。依附圖方案一
    分割，符合過去約定及現使用情況，不會造成拆屋他遷之損害，且共有人均面臨
    台一線之中山路，此為最重要之連外道路，並無不公平之處。而被告丙○○所提
    之附圖方案，將被告庚○○分配至原告現使用之鐵皮造建物，將造成原告損失，
    且被告丙○○本身在土地南方有磚造建物，其價值應高於其北方之鐵架造建物，
    因此應保留磚造部分並將之分配給丙○○，符合經濟價值，為此請求依附圖方案
    一分割等語。並聲明：如主文所示。
三、被告方面：
  (一)被告戊○○、丁○○、辛○○經合法通知未曾於言詞辯論期日到場，惟以書狀表
    示同意被告丙○○所提方案。
　(二)被告庚○○未於最後言詞辯論期日到場，惟其以前到場所為聲明或陳述略以：同
    意被告丙○○提出之分割方案。
  (三)被告丙○○則以：(1)系爭土地係於六十三年間因繼承原因，己○○、黃蒼貿、黃
    義清、丙○○、丁○○、戊○○、辛○○等七兄弟應有部分各十四分之一，黃義
    雄應有部分二分之一，嗣於六十七年間黃義雄將其應有部分出賣予王蒼財，王蒼
    財於七十一年十二月二日再將應有部分出賣予原告，由原告出面洽談系爭土地分
    管及分割事宜，因丙○○等七兄弟父親早逝，長兄王蒼欽代父職處理對外事務，
    遂由己○○代理而與原告於七十一年十二月二十一日簽署切結書，雙方就共有土
    地即彰化市○○段柴坑子小段三八三、三八三之六、三八三之十一地號土地應有
    部分各二分之一，約定以現狀建物直線通往中山路分割本共有土地，之後政府徵
    收道路土地時，則雙方以原告占三分之二、己○○占三分之一受償。依此分割協
    議，雙方應履行義務，是以現狀建物直線通往中山路分割系爭地號土地。系爭土
    地原有面積為一０一七平方公尺，於九十二年十一月四日經交通部公路總局徵收
    部分面積三九二平方公尺，編列為三八三之十四地號，而系爭三八三地號土地面
    積則變更為六二五平方公尺。至於三八三之六及三八三之十一地號土地，經政府
    徵收為道路用地時，始有原告以三分之二，其餘共有人以三分之一受領補償金之
    約定。上開切結書內已明確記載「雙方同意以現狀建物直線道至中山路分割本共
    有土地」，而所謂「現狀建物」即是被告丙○○所有正二機械工廠有限公司所在
    之廠地，系爭土地前已有分割之協議，原告請求裁判分割系爭土地，於法不合。
    (2)退步言，倘認系爭土地得以裁判分割，基於公平、經濟及維護全體共有人利益
    等原則，應以被告丙○○提出分割方案為宜，因被告丙○○所提方案或其他共有
    人即戊○○、丁○○、辛○○及庚○○等同意，符合多數共有人意願及利益。且
    原告就系爭土地於分管占有範圍及面積僅七十一平方公尺，餘分管土地有三百九
    十二平方公尺已遭徵收，該七十一平方公尺僅約佔系爭六百二十五平方公尺之百
    分之十一，其主張在系爭土地上分歸二分之一位置，即欠缺正當合理關聯性，況
    原告目前在其分管土地上所搭建鐵皮造地上物，是在土地徵收以後重新搭蓋，未
    有合法登記，應無維護之必要。系爭土地扣除原告分管土地面積七十一平方公尺
    ，所餘土地長期以來即由被告依分管協議管理使用，被告丙○○所提之方案亦符
    長期使用之事實。且依原告所提之方案，其中被告庚○○分歸面積僅四十四．六
    四二平方公尺，面積為狹長形狀，難以為任何經濟上之利用，而依方案二案分割
    ，被告庚○○取得之形狀接近正方形，有經濟上使用價值等語置辯。並聲明：原
    告之訴駁回。
四、得心證之理由：
  (一)按各共有人，得隨時請求分割共有物。但因物之使用目的不能分割或契約訂有不
    分割之期限者，不在此限。又共有物之分割，依共有人協議之方法行之。分割之
    方法，不能協議決定者，法院得因任何共有人之聲請，命為分配。民法第八百二
    十三條第一項、第八百二十四條第一項、第二項分別定有明文。查原告主張系爭
    土地為兩造所共有，應有部分為原告二分之一、被告丙○○十四分之三，被告戊○○、丁○○、辛○○、庚○○各十四分之一之事實，業據其提出土地登記謄本
    、地籍圖謄本各一件為證，應堪認為真實。惟原告主張系爭土地未能協議分割之
    事實，既為被告丙○○所否認，辯稱系爭土地於七十一年十二月二十五日已經協
    議分割等語，則本件首應審酌者為系爭土地是否已經協議分割？經查：
　1.被告丙○○主張系爭土地已經協議分割之事實，固據其提出七十一年十二月二十
    七日切結書一件為證，原告對該文書之真正固不爭執，惟否認有分割之協議。查
    系爭土地於七十一年十二月二十七日之共有人為王蒼財（七十二年一月二十一日
    始登記為原告所有）、己○○、戊○○、庚○○、黃義清、丙○○、丁○○、辛○○等八人，此有原告所提土地登記謄本可稽，且為兩造所不爭執，則上開切結
    書僅有原告及己○○之簽名，已有不符。雖被告丙○○辯稱其他共有人當時尚年
    幼，係由己○○代為簽訂云云，並舉證人己○○為證，而證人己○○亦證稱其簽
    切結書時有經其他共有人授權等語，然證人己○○為被告之兄，難免為有利於被
    告之證詞，尚難僅以其證詞即認系爭切結書係經全體共有人協議簽訂。且依常情
    ，倘當時其他共有人確有授權己○○協議分割事宜，理應在切結書上載明，並記
    載其他共有人分割後是否保持共有及分配位置等重要事項。然由該切結書所記載
    「立切結書乙○○、己○○『二人共有』土地彰化市○○段柴坑子小段三八三、
    三八三－六、三八三－一一號各持分二分之一．．．．，其中己○○在三八三地
    號土地內現有建物多佔拾貳坪柒，切結書人雙方同以現狀建物直線通至中山路分
    割本共有土地，後政府徵收道路土地時，則雙方須以乙○○佔三分之二，庚○○
    佔三分之一受償．．．」觀之，原告與己○○僅就「二人共有」之土地為分割，
    並未記載該土地有其他共有人，亦未記載其他共有人同意分割、分割後是否保持
    共有、分配位置為何等重要事項，此均常理不符，自不能認系爭土地已經協議分
    割。
　2.系爭土地之地目為田、編定使用種類為特定農業區農牧用地，有土地登記謄本在
    卷可稽，依簽立切結書當時之農業發展條例第二十二條（後改為第三十條）規定
    ，每宗耕地不得分割或移轉為共有，則被告所提切結書縱經全體共有人協議依建
    物狀況分割，該切結書亦違反上開耕地不得分割之強制規定，即係以不能之給付
    為契約之標的，切結書內復無預期分割之農地將來得分割之約定，依民法第二百
    四十六條第一項前段之規定，應屬無效，自不因嗣後農業發展條例法令修正而使
    無效之契約成為有效。至證人己○○雖證稱因當時能分割，所有是分管，以後能
    分割再予分割等語，然其為被告之兄，難免為有利於被告之證詞，且依常情，原
    告與己○○簽立切結書時如確有將來再為分割之約定，理應記載在切結書，則該
    切結書內未記載，自不能僅以己○○之證詞即認該切結書為有效。是系爭切結書
    既為無效，原告本不得依無效之協議請求被告履行，其前揭規定請求裁判分割共
    有物，核無不合，應予准許。
  (二)查系爭土地略為方形，西邊面臨彰化市○○路，北邊為未開闢之計劃道路，系爭
    土地僅有北邊部分土地上有原告所有鐵皮造房屋，其餘均為被告丙○○之鐵架造
    及磚造房屋等情，業經本院會同彰化縣彰化地政事務所人員勘驗測量屬實，分別
    製有勘驗筆錄及複丈成果圖在卷可稽。系爭土地之分割方法，業經原告及被告丙○○提出分割方案，本院審酌後，認為被告戊○○、丁○○、辛○○雖未陳明分
    割後保持共有之意願，然附圖方案二分割後其三人係保持共有，被告戊○○、丁○○、辛○○亦同意該分割方法，堪認其等有保持共有之意願。而依附圖方案一
    分割，各共有人均面臨西邊道路，分割後地形亦屬方整，並無不公平情形，且與
    原告與被告丙○○使用位置相當，可以減少分割後拆除房屋之損害，並無依附圖
    方案二變更原告與被告丙○○分配位置之必要。至被告庚○○取得之土地雖呈長
    方形，惟系爭土地為耕地，被告庚○○應分配面積僅有四十五平方公尺，其分配
    部分寬度為二公尺，並無不能使用之事由。故本院認依附圖方案一分割，應屬公
    平合理，而為可採，爰定分割方案如主文第一項所示。
五、訴訟費用負擔之依據：民事訴訟法第七十八條、第八十條之一、第八十五條第一
    項但書。
中　　　華　　　民　　　國　　九十四　　年　　　三　　　月　　  一  　　日
                                    臺灣彰化地方法院民事第二庭
~B法　　　官　羅秀緞
右為正本係照原本作成。
如對本判決上訴須於判決送達後廿日內向本院提出上訴狀。
~B法院書記官　楊年雄
中　　　華　　　民　　　國　　九十四　　年　　　三　　　月　　  四  　　日
